臺灣臺南地方法院刑事判決　　　　　　 96年度簡上字第107號
上　訴　人　甲○○
即　被　告
上列上訴人即被告因家暴傷害等案件，不服本院中華民國九十六
年一月三十一日九十六年度簡字第三五七號第一審判決（聲請簡
易判決處刑案號：臺灣臺南地方法院檢察署九十五年度偵字第一
三二八四號），提起上訴，本院管轄之第二審合議庭判決如下：
    主  文
原判決撤銷。
甲○○公然侮辱，處拘役肆拾日，減為拘役貳拾日，如易科罰金
以銀元佰元即新臺幣玖佰元折算壹日。又傷害人之身體，處有
期徒刑月，減為有期徒刑壹月又拾伍日，如易科罰金以銀元
佰元即新臺幣玖佰元折算壹日；又傷害人之身體，處有期徒刑
月，減為有期徒刑壹月又拾伍日，如易科罰金以新臺幣壹仟元折
算壹日。有期徒刑部分，應執行有期徒刑貳月又拾伍日，如易科
罰金，以銀元佰元即新臺幣玖佰元折算壹日。
    事  實
一、甲○○前有多次竊盜前科，最近一次因連續加重竊盜罪，為
    本院八十八年度易字第一二○一號判處有期徒刑二年六月，
    並諭知應於刑之執行前，令入勞動場所強制工作確定，甫於
    民國（下同）九十五年三月二十日假釋出獄。於假釋期間，
    仍不知警惕，與丙○○曾係同居之男女朋友關係，為家庭暴
    力防治法第三條第二款所稱之家庭成員，因故與丙○○發生
    嫌隙，於九十五年五月三十一日凌晨零時三十分許，在台南
    市○○路○段一八六巷三號前不特定人得共聞共見之處遇丙○○，竟基於公然侮辱及傷害人身體之犯意，以「賤貨、濫
    Ｂ、臭Ｂ」等字眼辱罵丙○○，再徒手毆打丙○○之右腦杓
    ，並將丙○○推倒在地，致丙○○尾椎部位撞到鄰近之石墩
    ，受有尾骨炎、左大腿瘀傷、右側顳頂處血腫之傷害（以下
    簡稱事實一）。
二、甲○○復於九十五年七月二日中午十二時四十分許，在台南
    市○○路十六號「大豆豆麵店」前，因不滿丙○○說其為樑
    上君子，遂徒手毆打丙○○之頭部，並以腳踢丙○○之胸、
    腹部，致丙○○受有右上臂瘀血、左手肘瘀血、右手臂擦傷
    、胸腹部擦傷等傷害（以下簡稱事實二）。
三、案經丙○○訴由台南市警察局第六分局報告台灣台南地方法
    院檢察署檢察官聲請以簡易判決處刑。
    理  由
一、訊之被告甲○○固坦承於上開事實一所示時、地與被害人發
    生爭執乙節，惟矢口否認有為前揭事實一之公然侮辱與傷害
    犯行，辯稱：從頭到尾都沒有罵被害人，亦未毆打被害人云
    云，經查：
    (一)告訴人指訴被告所為事實一之犯行，已據告訴人於警詢、
      偵查中指訴綦詳，並於本院審理時證述在卷，所述遭毆打
      受傷之事實，業據提出行政院衛生署台南醫院診斷證明書
      （應診日期：九十五年五月三十一日）一紙附卷為證，並
      據行政院衛生署台南醫院以95年10月4日南醫歷字第
      0950006514號函查覆在卷（分別參見核交第1336號卷第7
      、9頁）。告訴人指訴遭被告毆打受傷情節，核與上開診
      斷證明書記載之傷勢吻合。
    (二)其次，上開事實，亦據證人丁○○於警詢及本院審理時證
      述在卷，被告雖否認證人丁○○之證言，然證人丁○○證
      述內容與告訴人指訴一致，復參酌證人即接獲報案前往現
      場處理之大林派出所所長王又建於偵查中證述：「我到達
      現場時，甲○○有跟我承認，他有抓丙○○的頭髮及捶她
      的腦袋，丙○○也有抓傷甲○○，他們二人有承認互毆，
      但是丙○○說是甲○○先抓她頭髮，不讓她回家，她才會
      回擊」等語，是證人王又建陳述其到場時所聽聞告訴人與
      被告所供之事發經過，要與證人丁○○證述情節無違，證
      人丁○○所述，自堪可採信。
    (三)又被告辱罵告訴人之處所為住宅區，亦據證人丁○○陳述
      在卷，則被告在該住宅區住戶得共聞共見之處所，辱罵告
      訴人，所使用之言語明顯含有輕蔑及貶損告訴人之意，其
      公然侮辱犯行，亦足堪認定。
二、告訴人指訴被告所為前揭事實二傷害犯行，亦為被告否認，
    辯稱：九十五年七月二日中午十二時四十分被告在大豆豆麵
    店吃麵，告訴人進入即持椅子欲砸被告，被告是要搶下椅子
    ，並未毆打告訴人云云，然查：
    (一)被告於九十五年七月二日中午十二時四十分在台南市○○
      路十六號「大豆豆麵店」前，徒手毆打告訴人，造成告訴
      人受有右上臂瘀血、左手肘瘀血、右手臂擦傷、胸腹部擦
      傷等傷害，業據告訴人於警詢、偵查時指訴綦詳，並於本
      院審理時證述在卷，復有行政院衛生署台南醫院九十五年
      七月三日驗傷診斷證明書一紙附卷可佐（參閱警卷第九頁
      ），參酌告訴人於警詢、偵查及本院審理時均一致陳述：
      被告以手抓其頭髮，以腳踢其腹部等情，核與在場證人丁○○於本院審理時結證：「我在林南生服務處那邊，在大
      豆豆麵店隔壁」、「我看到時他們已經在打架，當時被告
      抓被害人的頭髮，把被害人的頭髮拉下，用腳踢被害人的
      肚子」等語（參見本院卷第102頁筆錄），暨證人乙○○
      於審理時結證亦稱：「那天是林南生南區服務處成立，我
      是受邀參加」、「我是聽到外面有吵架聲才看到，看到的
      時候，被告抓著被害人的頭髮，腳踹她的肚子」等語（參
      見本院卷第105頁筆錄），均相符合。又台南市警察局第六
      分局大林派出所警員蕭佳友據報後至現場處理，參酌證人
      蕭佳友於偵查中證稱：「我們到達現場時，丙○○說甲○○要打她，對她發生拉扯行為，．．．．但甲○○說他沒
      有打丙○○．當時丙○○手背（臂）上有類似拉扯的紅腫
      痕」等語，是告訴人指訴遭被告毆打情節，核與證人丁○○、乙○○、蕭佳友證述相符，亦符合台南醫院驗傷診斷
      證書所記載告訴人之傷勢。
    (二)被告就所抗辯之事實，雖舉證人即大豆豆麵店老闆庚○○○、友人戊○○為證，其中證人庚○○○固證稱當時被告
      與朋友在其麵店吃麵，與進來之女子發生爭吵，惟經詢問
      渠等因何事爭吵，有無看到他們拉扯，現場有無人受傷或
      跌倒等情，由其陳述：「我不知道」、「拉扯的人有很多
      ，沒有看到拉頭髮這件事，我也不是很確定」、「沒有看
      到，我真的不知道」、「他（指被告）在外面吃麵，我在
      裡頭做事」等語，則證人庚○○○或因工作之故，對於被
      告與告訴人間之爭執，並未全程目睹，所述不足為有利於
      被告之認定。又證人戊○○雖證稱：「當時與被告一同在
      大豆豆麵店吃麵」、「在我們吃麵吃一半時，我不知道是
      誰聯絡她（指告訴人）來的，一來就把我們的桌子掀翻，
      被告沒有跟她吵，是丙○○生氣在罵被告，也追打被告，
      被告沒有還手」、「被害人要拿椅子砸被告，被告就抓被
      害人的手要把椅子搶下，結果沒有搶下來」、「（有無看
      到被告抓被害人的手要搶椅子？）有」，「（有無看到被
      告抓被害人頭髮？）沒有」、「（有無看到被告踢被害人
      ？）沒有」、「（有無看到被害人受傷？）沒有」等語，
      惟嗣經詢問被告搶椅子時，有無碰觸被害人身體，其答稱
      ：「多少有，我沒注意，我只有看到被告搶椅子，但有沒
      有搶下來我忘記了」，再經詢問被告搶椅子時，是抓椅子
      還是抓被害人的手時，其答稱：「我沒有注意」，則其就
      所見被告在告訴人舉起椅子當時，究竟有無搶下椅子，有
      無抓被害人的手，證人戊○○前後陳述明顯矛盾，何況，
      其既有「未注意」到之情節，所證內容是否係全程實際之
      狀況，自屬可疑。且其與被告自國小即相識，至今已三十
      幾年，業據證述在卷，則以其與被告之情誼，證詞已難期
      客觀，復由告訴人與證人丁○○均一致證述事發當時未見
      證人戊○○在場，從而，證人戊○○上開證述，是否確與
      事實無違，要非無疑，自不足據為裁判基礎。
    (三)被告雖否認證人丁○○、乙○○之證言，並稱證人丁○○
      為告訴人現任男友，然本院隔離訊問結果，證人丁○○、
      乙○○所述被告毆打告訴人之情節核屬一致，已如前述，
      且證人丁○○陳述見被告與告訴人打架時，有前去拉開二
      人（見本院卷第102頁筆錄），此與大豆豆麵店老闆庚○○○證述：「有人拉開他們」（參見本院卷第61頁）等語
      ，及證人戊○○亦證述：「阿邵（即證人丁○○）就把他
      們拖到旁邊講，說不要吵，人那麼多」（參見本院卷第64
      頁）等語無違。又證人乙○○當時係受邀參加林南生立委
      服務處開幕茶會，該開幕茶會所在地適在大豆豆麵店隔壁
      ，其與告訴人及被告均無何利害關係，要無偏坦任何一方
      之必要，且其於偵查中與本院審理時經具結作證後所為陳
      述前後一致，所述告訴人遭毆打部位與驗傷診斷書記載相
      符，要難認其證詞有何不可信之具體情事，被告空言否認
      渠等證言，要無可採。
    (四)綜上，告訴人就事實二所指訴遭被告毆打一節，與證人丁○○、乙○○、蕭佳友證述情節既均一致，所受傷害亦有
      台南醫院驗傷診斷書所記載之傷勢可佐，自堪信為真實，
      從而，被告此部分傷害犯行，亦堪認定。
三、按刑法修正前第五十五條前段所謂一行為觸犯數罪名，就故
    意犯而言係指對於該數罪同時有各別之犯意而藉一個行為以
    達成之而言，若對於另一犯罪係臨時起意，而行為亦不止一
    個，或基於同一之犯意而行為又先後可分，即非刑法第五十
    五條上段之想像競合犯，應為數罪併罰。最高法院七十年台
    上字第一九七一號著有判例可資參照，準此，行為人如係出
    於各別之犯意，實施數個之行為，獨立構成數個犯罪者，即
    非想像競合犯。此與行為人就同一犯罪構成事實，以單一行
    為之數個舉動接續進行，以實現一個犯罪構成要件，侵害同
    一法益，成立一個罪名之接續犯亦不相同。本件關於被告於
    九十五年五月三十一日凌晨零時三十分許，在台南市○○路
    ○段一八六號三號前，以「賤貨、濫Ｂ、臭Ｂ」等語辱罵告
    訴人，並徒手毆打告訴人成傷之事實，核係分別成立刑法第
    三百零九條第一項公然侮辱罪與第二百七十七條第一項傷害
    罪，原審雖以被告先侮罵，再出手毆打告訴人，惟其接續為
    之，應評價為被告一個主觀犯意所為之行為，依刑法第五十
    五條想像競合關係，從一重論以傷害罪，固非無見。惟被告
    所為公然侮辱與傷害犯行，雖於同一時地發生，然刑法公然
    侮辱罪所保護之法益為被害人之名譽，傷害罪所保護之法益
    為被害人之身體不受侵害之安全，二者保護之法益不同，且
    公然侮辱與傷害係兩種不同之犯罪態樣，二者犯罪構成要件
    不同，公然侮辱亦非傷害之階段行為，被告縱於同一時地實
    施公然侮辱與傷害犯行，要難認係出於一個意思決定之主觀
    犯意，自應評價為二個獨立之犯罪行為為宜，否則如同一時
    地併以言語方式所實行發動之犯行，均一律以想像競合犯論
    以一罪，將導致輕罪無從賦予刑罰，違背罪刑相當原則，故
    被告於同一時地所為上開公然侮辱與傷害告訴人之犯行，應
    評價為數行為而予分論併罰。
四、次按行為後法律有變更者，適用行為時之法律。但行為後之
    法律有利於行為人者，適用最有利於行為人之法律，刑法第
    二條第一項定有明文。查被告於九十五年五月三十一日行為
    後，刑法業經總統於九十四年二月二日修正公布，並依刑法
    施行法第十條之一規定自九十五年七月一日施行。另於九十
    五年六月十四日公布刑法施行法第一條之一，除變更刑法分
    則編所定罰金之貨幣單位為新臺幣外，並分別提高罰金數額
    為三倍或三十倍。職是，本件被告所為事實一之犯行及定執
    行刑部分，行為時在刑法修正前，自應就被告行為前、後相
    關法律有修正者，依前揭規定加以比較適用。茲說明如下：
    (一)修正前刑法第四十一條第一項前段原規定：「犯最重本刑
      為五年以下有期徒刑以下之刑之罪，而受六個月以下有期
      徒刑或拘役之宣告，因身體、教育、職業、家庭之關係或
      其他正當事由，執行顯有困難者，得以一元以上三元以下
      折算一日，易科罰金」，且被告行為時之易科罰金折算標
      準，依廢止前罰金罰鍰提高標準條例第二條前段規定，本
      係就其原定數額提高為一百倍折算一日，故被告行為時之
      易科罰金折算標準乃以銀元三百元折算一日，經折算後應
      以新臺幣九百元折算為一日。惟修正後刑法第四十一條第
      一項前段則改為：「犯最重本刑為五年以下有期徒刑以下
      之刑之罪，而受六個月以下有期徒刑或拘役之宣告者，得
      以新臺幣一千元、二千元或三千元折算一日，易科罰金」
      ，乃就易科罰金折算標準予以提高。從而比較修正前、後
      所定易科罰金折算標準，當以修正前規定較有利於被告，
      故被告所為事實一之犯行，依刑法第二條第一項前段之規
      定，應適用行為時即修正前刑法第四十一條第一項前段規
      定，定其易科罰金折算標準。
    (二)又依修正前刑法第五十一條第五款規定「宣告多數有期徒
      刑者，於各刑中之最長期以上，各刑合併之刑期以下，定
      其刑期。但不得逾二十年。」，惟修正後刑法第五十一條
      第五款修正為「宣告多數有期徒刑者，於各刑中之最長期
      以上，各刑合併之刑期以下，定其刑期。但不得逾三十年
      。」，則關於被告所犯傷害罪定應執行刑部分，以修正前
      之規定較有利於被告，亦應適用修正前刑法第五十一條第
      五款之規定定其應執行刑。
    (三)至被告所為事實二之犯行，其行為發生在刑法修正施行後
      ，應依現行刑法之規定論罪科刑，不生新舊法比較問題。
五、核被告於九十五年五月三十一日凌晨零時三十分許，在台南
    市○○路○段一八六巷三號前所辱罵並毆打告訴人成傷之犯
    行，係分別犯刑法第三百零九條第一項公然侮辱罪與同法第
    二百七十七條第一項傷害罪，二者犯意各別，犯罪態樣與犯
    罪構成要件不同，應分論併罰。核被告於九十五年七月二日
    中午十二時四十分許，在台南市○○路十六號大豆豆麵店前
    毆打告訴人成傷之犯行，係犯刑法第二百七十七條第一項傷
    害罪。查被告與被害人丙○○曾為同居之男女朋友關係，為
    被告於警詢時所供承，並經證人戊○○證述在卷（參見本院
    卷第62頁筆錄），係屬家庭暴力防治法第3條第2款所稱之家
    庭成員，按家庭成員間故意實施家庭暴力行為而成立其他法
    律所規定之犯罪者，即屬家庭暴力罪，家庭暴力防治法第2
    條第2項定有明文，被告所為上開公然侮辱與傷害犯行，係
    對於家庭成員即告訴人故意實施之不法侵害行為，且分別觸
    犯刑法第三百零九條第一項公然侮辱罪與第二百七十七條第
    一項傷害罪，核屬家庭暴力防治法第2條第2項所稱之家庭暴
    力罪，起訴書漏未論以上開罪名，尚屬疏漏，應併予敘明更
    正。次查，被告前有多次竊盜前科，素行不良，最近一次連
    續加重竊盜罪，為本院八十八年度易字第一二○一號判處有
    期徒刑二年六月，並諭知應於刑之執行前，令入勞動場所強
    制工作確定，甫於九十五年三月二十日假釋出獄，有台灣高
    等法院被告前案紀錄表在卷可稽，被告於假釋期間再為本件
    犯行，足見未於假釋期間內謹言慎行，欠缺自我克制力，假
    釋所賦予更生之功能未彰，復審酌其犯罪動機、目的、手段
    、與被害人曾為男女朋友關係、對被害人造成之損害及犯後
    否認犯行等一切情狀，爰就所犯事實一之公然侮辱罪判處拘
    役四十日、所犯傷害罪判處有期徒刑三月，就所犯事實二之
    傷害罪判處有期徒刑三月。再查，被告所為上開各罪之犯罪
    時間均在九十六年四月二十四日以前，所犯合於中華民國九
    十六年度犯罪減刑條例之減刑條件，爰依該條例第二條第一
    項第三款之規定，就所宣告公然侮辱罪之罪刑減為拘役二十
    日，所宣告傷害罪之罪行分別減為有期徒刑一月又十五日。
    又裁判確定前犯數罪者，併合處罰之，刑法第五十條定有明
    文，爰就有期徒刑部分，依修正前刑法第五十一條第五款之
    規定定應執行刑為有期徒刑二月又十五日，並就所犯公然侮
    辱罪經減刑後之拘役二十日，均依修正前刑法第四十一條第
    一項、廢止前罰金罰鍰提高標準條例第二條之規定，以銀元
    三百元即新台幣九百元折算一日，定其易科罰金之折算標準
    。
六、本件被告上訴，固無理由，然原審就被告事實一所為公然侮
    辱與傷害罪，依想像競合犯論以一罪，尚有未洽，已見前述
    ；其次，原審漏未論以家庭暴力防治法第2條第2項之家庭暴
    力罪，亦有疏漏；又中華民國九十六年罪犯減刑條例業於九
    十六年七月十六日施行，原審就被告所犯事實一與事實二之
    各罪，均未及審酌減刑之規定，自應由本院撤銷原判決，就
    上開宣告之拘役與有期徒刑等罪刑分別減至二分之一，並依
    修正前刑法第四十一條第一項、廢止前罰金罰鍰提高標準條
    例第二條之規定，定其易科罰金之折算標準。
七、據上論結，應依刑事訴訟法第四百五十五條之一第一項、第
    三項、第三百六十九條第一項前段、第三百六十四條、第二
    百九十九條第一項前段、第三百七十條但書，刑法第二條第
    一項、第三百零九條第一項、第二百七十七條第一項、第四
    十一條第一項前段、修正前刑法第五十一條第五款、修正前
    刑法第四十一條第一項前段，刑法施行法第一條之一，廢止
    前罰金罰鍰提高標準條例第二條，中華民國九十六年罪犯減
    刑條例第二條第一項第三款、第七條、第十條第一項，判決
    如主文。
本案經檢察官己○○到庭執行職務。
中　　華　　民　　國　　96　　年　　11 　月　　 20　　日
               刑事庭第五庭    審判長法  官  沈揚仁
                                     法  官  林欣玲
                                     法  官  林逸梅
以上正本證明與原本無異。
不得上訴。
中　　華　　民　　國　　96　　年　　11　　月　　20　　日
　　　　　　　　　　　　　　　　　　 書記官　葉仲文
附錄法條：
中華民國刑法第309條第1項（公然侮辱罪）
公然侮辱人者，處拘役或 3 百元以下罰金。
中華民國刑法第277條第1項（普通傷害罪）
傷害人之身體或健康者，處 3 年以下有期徒刑、拘役或 1 千元
以下罰金。
